臺灣臺北地方法院民事判決　　　　　　 95年度訴字第11801號
原　　　告　乙○○
被　　　告　甲○○
上列當事人間請求返還借款等事件，本院於中華民國九十六年二
月二十六日言詞辯論終結，判決如下：
    主  文
被告應返還原告新台幣捌拾壹萬柒仟元，及自民國九十五年十一
月二十五日起至清償日止，按年息百分之五計算之利息。
訴訟費用由被告負擔。
本判決於原告以新台幣貳拾柒萬貳仟參佰參拾肆元供擔保後，得
假執行。但被告如以新台幣捌拾壹萬柒仟元預供擔保得免為假執
行。
    事實及理由
甲、程序方面：
一、原告主張其與被告約定返還借款地為原告台北市家中，且匯
    款地在土地銀行長安分行，則無論原告先位主張消費借貸關
    係或備位主張侵權行為之法律關係，兩造約定之債務履行地
    或侵權行為地均在台北市之本院管轄範圍內，依民事訴訟法
    第12、第15條第1項規定，本院均有管轄權，先予敘明。
二、本件被告未於言詞辯論期日到場，核無民事訴訟法第386條
    所列各款情形，應依原告之聲請，由其一造辯論而為判決。
乙、原告主張：
一、民國92年10月1日被告因經濟困窘，至原告台北之住處向原
    告借款新台幣（下同）100,000元，言明數日後返還，然屆
    期被告卻藉故拖延而無法清償並佯稱訴外人即被告之母王劉
    梅蘭從事股票炒作多年，曾以他人名義參與抽籤股票，抽中
    有多種上市股票而獲利，為了清償被告所積欠之100,000元
    ，且訴外人王劉梅蘭欲出賣晶電股票十二張予原告，並說當
    時晶電股票時價約每股為73元左右，訴外人王劉梅蘭願以買
    入價64.5元賣給原告，原告因信任被告而使原告陷於錯誤後
    答應，嗣被告說晶電股票十二張為774,000元，因被告尚積
    欠原告100,000元，故叫原告先匯予被告650,000元，餘額迨
    原告賣出時再結算，原告遂於92年11月10日提領650,000元
    匯予被告，訴外人王劉梅蘭並表示收到，使原告信以為被告
    確實有幫原告購買股票。嗣92年11月12日被告又言訴外人王
    劉梅蘭又欲出售晶電股票二張予原告，出售價格每股為73.5
    元，而要求原告再匯款，原告遂又依被告指示於92年11月13
    日以整數十五萬元匯出，嗣被告竟又稱股票買賣錯誤須補67
    ,000 元，原告遂於92年11月25日再匯款67,000元；92年12
    月1日竟又以同樣股票買賣錯誤須補50,000元，原告只得再
    轉帳匯款50,000元予被告。93年1月被告告知原告之所有之
    晶電股票十四張中五張以每股73.5元賣出；九張以每股78.5
    元等等，原告遂要求被告將賣股票之金錢提予原告，被告竟
    置之不理且避不見面，原告計算此期間借款及匯款予被告之
    金額共計1,017,000元。原告心生懷疑遂立即電話聯絡訴外
    人王劉梅蘭，訴外人王劉梅蘭告知原告「渠都賣了，錢都交
    給女兒」云云而亦置之不理，原告始知受被告母女二人詐騙
    ，根本無買賣股票之情事，原告遂向被告迭次催討，被告卻
    無錢可還，原告迫於無奈只得要求被告暫時簽發借據迨日後
    有錢再還，被告嗣陸續返還原告200,000元，尚餘817,000元
    未還，但被告卻再也不還錢，為此依借貸之法律關係請求被
    告返還借款之先位之訴。
二、退步言之，若認定本件不構成借貸關係，則告因確實有匯款
    予被告且被告亦無交付任何股票予原告，是原告權利明顯受
    有損害，則原告改依民法侵權行為及不當得利之法律關係，
    請求被告給付原告817,000元之備位之訴。
三、系爭借據係原告於93年3月24日至被告任職之公司聯霸通訊
    股份有限公司催討借款，被告謂十年才回國不到一年，有些
    詞句不太會使用云云，要求原告書寫本文，原告無奈，故由
    原告書寫借據之本文後，交由被告詳細閱覽無誤後，被告才
    簽名、蓋章、寫日期等詳細資料，故非被告辯稱係要寫申請
    書。且被告書寫的非但只姓名、身分證字號、出生年月日而
    已，甚至連地址、行動電話並蓋章及填寫日期都一併記載，
    就如此詳細之資料而論，實符合社會一般書寫借據之慣例及
    經驗法則，顯非如被告所稱偽造或調取聯徵資料而寫。且依
    被告確認金額及清償日期等重要文義無誤後簽名之借據，其
    文義已明白表示被告積欠原告1,017,000元，實無須別事探
    求之必要。被告於借據上簽名蓋章應屬明示承認欠款原告之
    意思表示，而就已清償200,000元借款部分，亦可視為被告
    默示承認欠款原告之意思表示，故無論就明示或默示之意思
    表示而言，被告皆早已承認積欠原告金錢。
四、聲明：
（一）先位訴之聲明：１、被告應返還原告817,000元暨自起訴
      狀繕本送達被告翌日起至清償日止，按年息百分之五計算
      之利息。２、原告願供擔保，請准宣告假執行。
（二）備位訴之聲明：１、被告應給付原告817,000元暨自起訴
      狀繕本送達被告翌日起至清償日止，按年息百分之五計算
      之利息。２、原告願供擔保，請准宣告假執行。
丙、被告方面：未於言詞辯論期日到場，惟據其提出答辯書狀則
    陳述如下：
壹、先位之訴部分：
一、原告空言主張92年10月1日被告向其借款100,000元一節，未
    說金錢之交付及借貸合意等要件，依法舉證以實其說，又原
    告主張借款一事，復與原告起訴狀嗣主張該100,000元其後
    併入原告向被告之母王劉梅蘭購買晶電股票１２張之投資等
    節相佐，無容憑空認定兩造間之借貸事實。
二、原告另主張92年11月10日曾匯予被告650,000元款項一節，
    僅提出其領現650,000元之存摺，了無匯款650,000元入被告
    帳戶之證據，被告用以買賣股票之土地銀行營業部之帳戶內
    亦無該筆款項匯入，故原告就金錢交付之要件事實，仍未據
    依法舉證。
三、原告於92年11月13日匯款150,000元、92年11月25日匯款
    67,000元、92年12月1日匯款50,000元等筆款項，乃原告基
    於投資被告買賣股票之目的而交付，顯與借貸無涉。姑不論
    告未就兩造間有何借貸合約，依法舉證，此等事實，非但業
    經原告於起訴狀中同時自認為購買晶電股票而陸續付款等情
    外，復經台灣台北地方法院檢察署（下簡稱台北地檢署）於
    原告以同一原因事實，狀告被告等人詐欺一案中，查明屬實
    ，並為不起訴處分在案，原告憑空以借貸法律關係，執為本
    件先位請求之基礎，即屬無據。
四、被告從未簽立1,017,000元借據予原告，該借據屬偽造，業
    經被告於偵查中陳明事證，一一駁斥。
貳、備位之訴部分：
一、侵權行為：原告未就被告如何侵權之事實，一一陳明並舉證
    ，且原告告訴被告等詐欺一案，業經不起訴處分確定，難認
    有何侵權事實之存在，原告空言主張，自無可取。
二、不當得利：原告於起訴狀中即已自認為投資股票而匯款等情
    ，復以借貸之法律關係為先位之請求，難認被告就系爭款項
    之受領為無法律上之原因，無容原告主張依不當得利之法律
    關係，執為本件請求之依據。
參、聲明：一、原告先位及備位之訴駁回。二、如受不利之判決
    ，被告願供擔保，請准宣告免為假執行。
丁、不爭執之事項：
一、原告曾於92年11月13日匯款150,000元、92年11月25日匯款
    67,000元、92年12月1日匯款50,000元入被告設於土地銀行
    營業部之帳戶內。
二、被告已還款200,000元予原告。
戊、得心證之理由：
一、本件原告先位主張之事實，已據其提出匯款單、借據影本為
    證，被告則以上開辯詞資為抗辯。故本件爭執點在於原告有
    無匯款650,000元予被告？系爭借據是否偽造？茲判斷如下
    ：
（一）查原告於92年11月10日自其台北銀行長安分行帳戶提領現
      金650,000元等情，有原告提出之存摺影本附卷可憑（見
      卷第4、5頁），又查本院依原告聲請向臺灣土地銀行長安
      分行函詢結果，原告土地銀行長安分行000000000000號帳
      戶於92年11月10日以現金存入651,000元開戶，並同時轉
      出650,000元入甲○○同銀行000000000000號帳戶，此有
      臺灣土地銀行長安分行96年1月12日安匯字第0960000022
      號函所附之存款憑條、取款憑條、轉帳明細在卷可查（見
      卷第55頁至第58－1頁），可見原告主張於92年11月10日
      提領650,000元匯予被告等語應為可採，是被告抗辯無匯
      款650,000元入被告帳戶之證據云云，自不足採。
（二）原告雖主張100,000元係伊借予被告，650,000、150,000
      、67,000、50,000元係購買股票之款項等語，可見至多僅
      上開100,000元始屬借款，惟查原告復提出借據為證，欲
      證明被告積欠原告共1,017,000元（100,000元＋650,000
      ＋150,000＋67,000＋50,000＝1,017,000）借款，被告固
      以系爭借據為偽造資為抗辯。然查被告業承認系爭借據上
      之簽名及身分證字號、電話號碼等為其所為，此有本院依
      職權調取台北地檢署94年度偵字第16210號本件原告對被
      告提起詐欺告訴之偵查卷後核閱屬實，且查被告復自認已
      還款200,000元予原告之事實，若被告事後未就上開1,017
      ,000 元與原告達成消費借貸契約合意而簽下系爭借據，
      則何以平白還款200,000元予原告？故應認被告所辯尚不
      足採，兩造成立1,017,000元之消費借貸契約，並依系爭
      借據之約定，被告應於93年3月31日還款。
二、綜上所述，被告於清償期日屆期後，僅還款200,000元，故
    原告消費借貸契約之法律關係，先位請求被告返還817,000
    元（1,017,000－200,000＝817,000）及自起訴狀繕本送達
    被告翌日即95年11月25日起至清償日止，按年息百分之五計
    算之利息，為有理由，應予准許。原告先位之訴有理由，則
    本院毋庸再審酌原告備位之訴，併予敘明。
三、假執行之宣告：兩造陳明願供擔保請為宣告假執行或免為假
    執行，經核均與規定相符，爰分別酌定相當之擔保金額予以
    宣告。
己、結論：本件原告先位之訴為有理由，依民事訴訟法第385 條
    第1項前段、第78條、第390條第2項、第392條第2項，判決
    如主文。
中　　華　　民　　國　　96　　年　　2 　　月　　27　　日
                  民事第二庭    法　官　黃雯惠
以上正本係照原本作成。
如對本判決上訴，須於判決送達後20日內向本院提出上訴狀。
中　　華　　民　　國　　96　　年　　2 　　月　　27　　日
                       　　　　 書記官　林玗倩
